【裁判字號】    97,訴,500
【裁判日期】    970513
【裁判案由】    偽造有價證券等
【裁判全文】
臺灣臺北地方法院刑事判決               97年度訴字第500號
公  訴  人  臺灣臺北地方法院檢察署檢察官
被      告  乙○○
                    （現另案於臺灣臺北看守所附設勒戒處所
指定辯護人  本院公護辯護人  曾德榮
上列被告因偽造有價證券等案件，經檢察官提起公訴（97年度偵
緝字第263號），本院判決如下：
    主  文
乙○○犯竊盜罪，處有期徒刑參月；又犯偽造有價證券罪，處有
期徒刑參年貳月，未扣案之如附表編號1所示發票人為「許賜鈞
」部分之偽造支票，沒收；又犯竊盜罪，處有期徒刑參月；又犯
偽造有價證券罪，處有期徒刑參年貳月；又犯竊盜罪，處有期徒
刑參月；又犯偽造有價證券罪，處有期徒刑參年貳月，未扣案之
如附表編號3所示之偽造支票，沒收；又犯詐欺取財罪，處有期
徒刑參月；應執行有期徒刑伍年，未扣案之如附表編號1所示發
票人為「許賜鈞」部分之偽造支票及如附表編號3所示之偽造支
票，均沒收。
    事  實
一、乙○○原在甲○○（於民國92年2月12日更名為許賜均，於
    95年4月21日再更名為甲○○）所經營之致嘉國際有限公司
    （址設台北市萬華區○○○路○段130巷3號1樓，下稱致嘉公
    司）員工，因打玩電動玩具花費甚鉅而積欠債務，為求能清
    償債務，竟萌竊盜、偽造有價證券、詐欺取財之犯意，意圖
    為自己不法所有及供行使之用，分別為下列竊盜、偽造有價
    證券及詐欺取財犯行：
  (1)乙○○於95年9月17日或18日中之某一日，在致嘉公司甲○○辦公室竊取甲○○向華僑商業銀行中和分行請領帳號為00
    00 00000號票號為AA0000000之空白支票1紙，又未經甲○○
    同意即自甲○○辦公桌內取出1枚不何人所刻之「許賜鈞」
    印章，將該印章盜蓋於竊得之空白支票發票人欄上，並偽填
    發票日期及金額（發票日期及金額詳如附表編號1所示），
    偽造如附表編號1所示之支票，乙○○偽造該支票後將該刻
    為「許賜鈞」之印章放回甲○○辦公桌內。乙○○遂再於95
    年9月20日左右之某一日，持上開如附表編號1所示之偽造支
    票於台北縣板橋市江子翠附近，向不知情之丙○○行使以抵
    償積欠丙○○之債務新台幣（下同）3萬多元，丙○○因不
    知上情並再交付差額1萬多元予乙○○。
  (2)乙○○於95年9月20左右之某一日，又以相同手法在致嘉公
    司甲○○辦公室竊取甲○○向華僑商業銀行中和分行請領帳
    號為0000 00000號票號不詳之空白支票1紙，又未經甲○○
    同意即自甲○○辦公桌內取出上開刻為「許賜鈞」之印章，
    將該印章盜蓋於竊得之空白支票發票人欄上，並偽填不詳發
    票日期及5千元金額，偽造如附表編號2所示之支票，乙○○
    偽造該支票後將該刻為「許賜鈞」之印章放回甲○○辦公桌
    內。乙○○遂再於95年9月20日後至95年9月底前之某一日，
    持上開如附表編號2所示之偽造支票於台北市萬華區○○○
    路致嘉公司附近，向不知情綽號「白猴」之30多歲男子行使
    要求調現，「白猴」因不知上情遂交付2千元予乙○○。
  (3)乙○○於95年9月27日或28日中之某一日，仍以相同手法在
    致嘉公司甲○○辦公室竊取甲○○向華僑商業銀行中和分行
    請領帳號為0000 00000號票號為AA0000000之空白支票1紙，
    又未經甲○○同意即自甲○○辦公桌內取出上開刻為「許賜
    鈞」之印章，將該印章盜蓋於竊得之空白支票發票人欄上，
    並偽填發票日期及金額（發票日期及金額詳如附表編號3所
    示），偽造如附表編號3所示之支票，乙○○偽造該支票後
    將該刻為「許賜鈞」之印章放回甲○○辦公桌內。乙○○遂
    再於95年9月底之某一日，持上開如附表編號3所示之偽造支
    票於台北縣板橋市江子翠附近，向不知情之丙○○行使要求
    調現，丙○○因不知上情遂交付2萬元予乙○○。
  (4)乙○○明知其於95年11月間不詳時日，在致嘉公司內，雖徵
    得甲○○同意，而自願將致嘉公司所有之電腦零件送修。然
    其於95年10月24日自致嘉公司離職後即非該公司員工，已無
    取回電腦零件之權責，在臺北縣中和市○○路866之5號11樓
    原康實業有限公司（下稱原康公司）內，佯稱為有權取回零
    件之致嘉公司職員，原康公司不知有詐而交付電腦零件14支
    予乙○○。
二、甲○○嗣經華僑商業銀行中和分行分別通知上開3紙被偽造
    之支票經他人提示及經原康公司通知而知上情，然甲○○第
    一次接獲華僑商業銀行中和分行通知如附表編號1所示支票
    發票人欄上之印鑑不符將退票時，因甲○○恰有房貸之問題
    不願支票退票，遂在如附表編號1所示之支票發票人欄上補
    蓋正確之印章，而讓該支票兌現。甲○○再接獲華僑商業銀
    行中和分行通知如附表編號2、3所示之支票之發票人欄上之
    印鑑不符將退票後，並未在如附表編號2、3所示之支票發票
    人欄補蓋正確之印章並報警處理，致如附表編號2、3所示之
    支票均未能兌現。另乙○○事後自他人處取回如附表編號2
    所示之支票，並將該支票撕毀。
三、案經臺北縣政府警察局海山分局報請臺灣臺北地方法院檢察
    署檢察官偵查起訴。
    理  由
壹、有罪部分：
一、被告乙○○及指定辯護人於本院行準備程序時，對本院詢之
    對卷內證據之證據能力有何意見時，均稱沒有意見（見本院
    97年4月11日準備程序筆錄），因此證人甲○○、丙○○接
    受警方詢問時所為陳述，固均屬傳聞證據，但本院審酌上開
    證據資料製作時之情況，尚查無違法不當及證明力明顯過低
    之瑕疵，且認為以之作為證據應屬適當，且被告及指定辯護
    人亦未於本院言詞辯論終結前聲明異議，爰依刑事訴訟法第
    159條之5第2項、第1項規定，認證人甲○○、丙○○於接受
    警方詢問時所為陳述，均有證據能力，合先敘明。
二、訊據被告對上開竊盜、偽造有價證券、詐欺取財之事實坦承
    不諱（見本院97年4月29日審判筆錄），核與證人甲○○、
    丙○○於接受警方詢問時所為陳述及證人甲○○接受檢察官
    訊問時所為陳述暨證人甲○○於本院審理時所為陳述大致相
    符，又有如附表編號1、3所示之支票影本，如附表編號3所
    示之支票退票理由單影本，證人甲○○項相關機關所申請之
    票據掛失止付通知書影本及遺失票據申報書影本，金融機構
    填載之掛失止付票據提示人資料查報表影本，暨被告所自行
    書寫之切結書影本及原康公司銷貨單影本2紙附卷可稽，據
    此足見被告於本院審理時之自白，與事實相符，堪予採信。
    綜上，本件事證明確，被告上開竊盜、偽造有價證券、詐欺
    取財犯行，均足堪認定，應予論罪科刑。
二、按支票為有價證券之一種，是被告3次竊盜行為，分別係犯
    刑法第32 0條第1項之竊盜罪；又被告3次偽造有價證券行為
    ，分別係犯刑法第201條第1項之偽造有價證券罪；另被告詐
    欺原康公司行為係犯刑法第339條第1項之詐欺取財罪。被告
    3次偽造有價證券行為前之3次盜蓋「許賜鈞」印章之3次盜
    用印章行為，均係3次偽造有價證券行為之一部分，均勿庸
    論以盜用印章罪。又被告上開3次行使偽造有價證券行為，
    分別使丙○○及「白猴」同意交付現金或同意底償債務，因
    丙○○所交付之現金或丙○○及「白猴」同意底償債務，均
    係如附表編號1、2、3所示支票本身之價值，是被告3次行使
    偽造有價證券行為，亦均不另成立詐欺取財罪。另被告為3
    次偽造有價證券行為後，再為3次行使偽造有價證券行為，
    其3次行使行為，均為其3次偽造行為所吸收，亦均不另論以
    行使偽造有價證券罪。而被告3次竊盜犯行及3次偽造有價證
    券犯行暨1次詐欺取財犯行（指詐欺原康公司之行為），因
    犯意各別，且犯罪時間不同，又查無被告係自始出於一個接
    續犯罪計劃之接續犯意，是被告上開7犯行，係屬數罪，應
    分論併罰。指定辯護人稱被告上開犯行，係實質一罪，尚有
    未恰。爰審酌被告正值中壯之成年人，竟不知認真工作，僅
    因打玩電動玩具花費甚鉅而積欠債務，為求能清償債務，而
    犯本案各罪之動機、目的、手段，暨其犯罪後坦承犯行，態
    度尚稱良好，但尚未賠償被害人等一切情狀，分別量處如主
    文所示之各刑，並定如主文所示之執行刑，以資懲儆。又被
    告上開7犯行之犯罪時間，固均係在96年4月24日以前，然
    本件案發後被告於96年6月12日業經檢察官通緝（見96年度
    偵字第993號卷第45頁），俟於97年1月26日始經警方緝獲（
    見97年度偵緝字第263號卷第1頁），亦即被告於中華民國96
    年罪犯減刑條例96年7月16日生效前，即為檢察官通緝在案
    ，而又未於該條例生效後之96年12月31日前自動到案接受偵
    查，是依該條例第5條規定，被告上開7犯行均無適用該條予
    以減刑之餘地，附此敘明。
三、未扣案之如附表編號1所示支票係偽造之支票，由於被害人
    甲○○經華僑商業銀行中和分行通知該支票發票人欄上之印
    鑑不符將退票時，因被害人甲○○恰有房貸之問題不願支票
    退票，遂在如附表編號1所示之支票發票人欄上補蓋正確之
    印章，而讓該支票兌現（此據證人甲○○證述在卷，見本院
    97年4月29日審判筆錄），因此如附表編號1所示支票有關發
    票人欄係「甲○○」部分，應屬真正之有價證券，而僅有如
    附表編號1所示支票有關發票人欄係「許賜鈞」部分，屬偽
    造之有價證券，且亦無證據證明如附表編號1所示支票業已
    滅失，是依刑法第205條規定，宣告未扣案之如附表編號1所
    示發票人為「許賜鈞」部分之偽造支票，應予沒收。又如附
    表編號3所示支票，屬偽造之有價證券，固未兌現（此據證
    人甲○○證述在卷，見本院97年4月29日審判筆錄），但並
    無證據證明如附表編號3所示支票業已滅失，是依刑法第205
    條規定，宣告未扣案之如附表編號3所示之偽造支票，應予
    沒收。另如附表編號2所示之支票，固亦屬偽造之有價證券
    ，但該支票業經被告撕毀（此據被告陳述在卷，見（本院97
    年4月29日審判筆錄），是該支票自無再依刑法第205條規定
    宣告沒收之必要，特此敘明。
貳、不另為無罪諭知部分：
一、公訴意旨另略以：被告乙○○犯上開竊盜、偽造有價證券、
    詐欺取財外，又於不詳時地偽刻上「許賜鈞」印章，並偽造
    「許賜鈞」印文於如附表編號1、2、3所示之3紙支票發票人
    欄上，足以生損害於他人因認被告涉有刑法第217條第1項之
    偽造印章罪嫌云云。
二、訊據被告固坦承上開偽造有價證券犯行，然矢口否認有何偽
    造印章犯行，辯稱伊偽造上開3紙支票前，係自甲○○辦公
    桌內取出取出1枚不何人所刻之「許賜鈞」印章，再將該印
    章蓋於竊得之空白支票發票人欄上，伊未曾偽造上開「許賜
    鈞」印章等語。
三、公訴意旨認被告涉犯上開殺人罪，無非是以被害人甲○○
    於92年2月12日更名為許賜均，於95年4月21日再更名為甲○○，從未叫做「許賜鈞」，而被害人甲○○亦陳稱「許賜鈞
    」該印章非其所有，而上開3紙支票上確有「許賜鈞」之印
    文；被害人甲○○之更名資料為其論據。
四、經查：
  (1)按犯罪事實應依證據認定之，無證據不得認定犯罪事實；不
    能證明被告犯罪者，應諭知無罪之判決，刑事訴訟法第154
    條第2項、第301條第1項定有明文。又所謂認定犯罪事實之
    證據，係指足以認定被告確有犯罪行為之積極證據而言，苟
    未能發現相當證據，或證據不足為不利於被告事實之認定時
    ，即應為有利於被告之認定，更不必有何有利之證據，亦不
    能以推測或擬制之方法，以為裁判基礎，最高法院29年度上
    字第3105號、40年度臺上字第86號、56年度臺上字第807號
    判例意旨可資參照。又「認定犯罪事實所憑之證據，雖不以
    直接證據為限，間接證據亦包括在內；然而無論直接或間接
    證據，其為訴訟上之證明，須於通常一般之人均不致有所懷
    疑，而得確信其為真實之程度者，始得據為有罪之認定，倘
    其證明尚未達到此一程度，而有合理之懷疑存在時，事實審
    法院復已就其心證上理由予以闡述，敘明其如何無從為有罪
    之確信，因而為無罪之判決，尚不得任意指為違法。」、「
    檢察官對於起訴之犯罪事實，應負提出證據及說服之實質舉
    證責任，倘其所提出之證據，不足為被告有罪之積極證明，
    或其指出之證明方法，無從說服法院以形成被告有罪之心證
    ，基於無罪推定之原則，自應為被告無罪判決之諭知。」、
    」，亦經最高法院著有76年臺上字第4986號、92年臺上字第
    128號判例意旨可參。另「告訴人之告訴，係以使被告受刑
    事訴追為目的，是其陳述是否與事實相符，仍應調查其他證
    據以資審認。」，亦經最高法院著有52年台上字第1300號判
    例意旨可參。
  (2)雖然證人甲○○陳稱「許賜鈞」該印章非其所有，其於92年
    2月12日更名為許賜均，於95年4月21日再更名為甲○○，從
    未叫做「許賜鈞」，並有被害人甲○○之更名資料為據，且
    如前述上開3紙支票上確有「許賜鈞」之印文，又被告亦自
    承該「許賜鈞」印文係其盜蓋，然依此情節僅足證明被告於
    上開3紙支票盜用「許賜鈞」印文，尚不足證明當然被告確
    有偽造「許賜鈞」印章，蓋依最高法院52年台上字第1300
    號判例意旨，除證人甲○○之陳述外，仍須有其他證據始足
    以證明被告確有偽造「許賜鈞」印章。更何況證人甲○○亦
    證稱「（『許錫鈞』這個印章有無可能是你公司的其他員工
    曾經有刻過？）在乙○○來公司幫忙之前差不多五年前左右
    ，我表妹曾經來幫忙過幾月，是不是有可能是親戚或員工幫
    忙刻過，我不敢確定。」等情（見本院97年4月29日審判筆
    錄），益徵尚難因證人甲○○陳稱「許賜鈞」該印章非其所
    有，即謂「許賜鈞」該印章為被告所偽造。另再斟酌刑法第
    201條第1項偽造有價證券罪之法定刑為「3年以上10年以下
    有期徒刑，得併科3千元以下罰金」，而刑法第217條第1項
    偽造印章罪之法定刑為「3年以下有期徒刑」，而先偽造印
    章後，再利用該偽造之印章偽造支票，依我國司法實務上向
    來之見解，無論偽造印章之行為或偽造印文之行為，均不另
    論罪，而本件被告自警詢起至本院審理時止均未否認偽造上
    開3紙支票，可見被告若有偽造「許賜鈞」該印章，依常情
    而論，被告應無特別否認偽造印章犯行之必要。準此足見，
    依卷內證據尚難證明被告確有偽造「許賜鈞」印章，而被告
    有關伊偽造上開3紙支票前，係自甲○○辦公桌內取出取出1
    枚不何人所刻之「許賜鈞」印章，再將該印章蓋於竊得之空
    白支票發票人欄上，伊未曾偽造上開「許賜鈞」印章之辯解
    ，應非虛偽，尚屬可採。
五、綜上所述，公訴意旨所指事證，不能使本院形成被告確有偽
    造「許賜鈞」印章之確信，此外，復查無其他積極證據足資
    證明被告有檢察官所指此部份之犯行，揆諸前開說明，本院
    本應就就此部份自應為無罪諭知，惟檢察官認此部分與前開
    有罪部分有實質上一罪關係，爰不另為無罪之諭知。
參、據上論斷，應依刑事訴訟法第299條第1項前段，刑法第320
    條第1項、第201條第1項、第339條第1項、第205條、第51條
    第5款，刑法施刑法第1條之1第1項、第2項，判決如主文。
本案經檢察官陳焜昇到庭執行職務
中    華    民    國    97    年    5    月    13    日
                  刑事第十三庭審判長法  官  黃俊明
                                    法  官  張文俊
                                    法  官  郭顏毓
上正本證明與原本無異。
如不服本判決，應於判決送達後10日內向本院提出上訴狀（應抄
附繕本）。告訴人或被害人如對於本判決不服者，應具備理由請
求檢察官上訴，其上訴期間之計算係以檢察官收受判決正本之日
期為準。
                                    書記官  黃鈴容
中    華    民    國    97    年    5     月    13    日
附錄法條：
刑法第320條
（普通竊盜罪、竊佔罪）
意圖為自己或第三人不法之所有，而竊取他人之動產者，為竊盜
罪，處 5 年以下有期徒刑、拘役或 5 百元以下罰金。
意圖為自己或第三人不法之利益，而竊佔他人之不動產者，依前
項之規定處斷。
前二項之未遂犯罰之。
刑法第201條
（有價證券之偽造變造與行使罪）
意圖供行使之用，而偽造、變造公債票、公司股票或其他有價證券者，處
 3 年以上 10 年以下有期徒刑，得併科 3 千元以下罰金。
行使偽造、變造之公債票、公司股票或其他有價證券，或意圖供行使之用
，而收集或交付於人者，處 1 年以上 7 年以下有期徒刑，得併科 3 千元
以下罰金。
刑法第339條
（普通詐欺罪）
意圖為自己或第三人不法之所有，以詐術使人將本人或第三人之
物交付者，處5年以下有期徒刑、拘役或科或併科1千元以下罰金
。
以前項方法得財產上不法之利益或使第三人得之者，亦同。
前二項之未遂犯罰之。
附表：
┌──┬────┬─────┬──────┬───┬────┬─────┬─────┐
│編號│票據種類│   票號   │   付款人   │發票人│ 發票日 │   金額   │   備改   │
│    │        │          │            │      │        │（新台幣）│          │
├──┼────┼─────┼──────┼───┼────┼─────┼─────┤
│ 1  │  支票  │AA0000000 │華僑商業銀行│許賜鈞│95年9月 │  五萬元  │事後由被害│
│    │        │          │中和銀行    │      │29日    │          │人甲○○於│
│    │        │          │            │      │        │          │支票發票人│
│    │        │          │            │      │        │          │欄重蓋正確│
│    │        │          │            │      │        │          │印章，本支│
│    │        │          │            │      │        │          │票業已兌現│
│    │        │          │            │      │        │          │。        │
├──┼────┼─────┼──────┼───┼────┼─────┼─────┤
│ 2  │  支票  │  不詳    │華僑商業銀行│許賜鈞│  不詳  │  五千元  │本支票事後│
│    │        │          │中和分行    │      │        │          │未兌現，且│
│    │        │          │            │      │        │          │業由被告陳│
│    │        │          │            │      │        │          │登木撕毀。│
├──┼────┼─────┼──────┼───┼────┼─────┼─────┤
│ 3  │  支票  │AA0000000 │華僑商業銀行│許賜鈞│95年10月│  二萬元  │本支票事後│
│    │        │          │中和分行    │      │5日     │          │未兌現。  │
└──┴────┴─────┴──────┴───┴────┴─────┴─────┘


司法院資訊處製作；財團法人民間司法改革基金會備份。
